臺灣高等法院刑事判決
109年度上易字第77號
上  訴  人  臺灣桃園地方檢察署檢察官
被      告  蔡竣友



上列上訴人因被告妨害名譽案件，不服臺灣桃園地方法院108年
度易字第311號，中華民國108年11月29日第一審判決（起訴案號
：臺灣桃園地方檢察署107年度調偵字第644號），提起上訴，本
院判決如下：
    主  文
上訴駁回。
    理  由
一、公訴意旨略以：被告蔡竣友於民國106 年8 月30日晚間7 時
    許，帶領其女友蘇筱茹一同至址設桃園市○○區○○○街00號之
    國鼎牙醫診所（下稱國鼎牙醫）治療時，因不滿該診所護理
    師及負責醫師即告訴人顏明鋒之回覆，竟意圖散布於眾，基
    於散布文字指摘足以毀損他人名譽之事之犯意，接續於如附
    表編號1 至3 所示之時間，在其位於桃園市○○區○○○街000 
    巷0 弄00號住處，以行動電話連結至網際網路後，登入其向
    臉書社群網站申請註冊、匿稱為「蔡竣竣」（起訴書誤載為
    「蔡竣峻」）之帳號，並於國鼎牙醫之臉書頁面評論區，發
    表如附表編號1 至3 所示內容之言論，指摘告訴人治療齲齒
    之補牙技術欠佳，致被告之齲齒越發嚴重甚而脫落，傳述足
    以詆毀告訴人名譽之事。因認被告涉犯刑法第310條第2 項
    之加重誹謗罪嫌等語。
二、按犯罪事實應依證據認定之，無證據不得認定犯罪事實；又
    不能證明被告犯罪者，應諭知無罪之判決，刑事訴訟法第15
    4 條第2 項、第301 條第1 項分別定有明文。再按認定犯罪
    事實所憑之證據，雖不以直接證據為限，間接證據亦包括在
    內，但無論直接或間接證據，其為訴訟上之證明，須達於通
    常一般人均不致有所懷疑，而得確信其為真實之程度，始得
    據為有罪之認定，倘其證明尚未達到此一程度，而有合理性
    懷疑之存在時，即無從為有罪之認定（最高法院40年台上字
    第86號、76年台上字第4986號判決意旨可資參照）。
三、言論自由具有實現個人自我、促進民主政治、培養多元意見
    等多重功能，為人民之基本權利，國家應給予最大限度之維
    護，俾其實現自我、溝通意見、追求真理及監督各種政治或
    社會活動之功能得以發揮，憲法第11條定有明文保障。惟為
    兼顧對個人名譽、隱私及公共利益之保護，法律尚非不得對
    言論自由依其傳播方式為合理之限制。刑法上之誹謗罪之規
    定，均屬對於言論自由依傳播方式所加之限制，亦即兩者之
    構成要件均受保障言論自由權及憲法第23條之規範。刑法第
    310 條第3 項前段以對於所誹謗之事，能證明其為真實者不
    罰，係針對言論內容與事實相符者之保障，並藉以限定刑罰
    權之範圍，非謂指摘或傳述誹謗事項之行為人，必須自行證
    明其言論內容確實真實，始能免於刑責，亦不得以此項規定
    而免除檢察官或自訴人於訴訟程序中，依法應負行為人故意
    毀損他人名譽之舉證責任，或法院發現其為真實之義務。該
    指摘或傳述誹謗事項之行為人，證明其言論內容是否真實，
    其證明強度不必達到客觀之真實，透過「實質（真正）惡意
    原則」之檢驗，只要認行為人於發表言論時並非明知所言非
    真實而故意捏造虛偽事實，或並非因重大過失或輕率而未探
    究所言是否為真實致其陳述與事實不符，皆排除於第310 條
    之處罰範圍外，認行為人不負相關刑責。因此，行為人就其
    指摘或傳述非涉及私德而與公共利益有關之事項，雖不能證
    明言論內容為真實，但依其所憑之證據資料，認為行為人有
    相當理由確信其為真實，即主觀上有確信「所指摘或傳述之
    事為真實」之認識，即欠缺故意，不能以誹謗罪之刑責相繩
    。又刑法第311 條係關於「意見表達」或對於事物之「評論
    」，就誹謗罪特設之阻卻違法事由，目的在維護善意發表意
    見之自由，亦不生牴觸憲法問題。司法院釋字第509 號著有
    解釋。針對特定事項，依個人價值判斷所提出之主觀意見、
    評論或批判，此種意見表達，仍須符合該條第3 款「以善意
    發表言論，對於可受公評之事為適當評論」，即所謂「合理
    評論原則」之規定，始得據以阻卻違法。易言之，憲法對於
    「事實陳述」之言論，係透過「實質（真正）惡意原則」予
    以保障，對於「意見表達」之言論，則透過「合理評論原則
    」，亦即「以善意發表言論，對於可受公評之事為適當評論
    」之誹謗罪阻卻違法事由，賦與絕對保障，最高法院99年度
    台上字第560 號刑事判決要旨可參。
四、公訴意旨認被告涉有上開犯行，無非係以被告之供述、告訴
    代理人於偵查中之指訴、臉書影印資料、醫療機構開業執照
    、牙醫師執業執照、衛生福利部中央健康保險署院所明細查
    詢、保險對象門診申報紀錄明細表、牙醫診所病歷表等為其
    主要論據。訊據被告固坦承有於附表所示之時間，以其臉書
    暱稱「蔡竣竣」之帳號，在國鼎牙醫之臉書頁面評論區，發
    表如附表所示內容言論之事實，惟堅決否認有何加重誹謗之
    犯行，辯稱：伊沒有陳述不實言論等語。經查：
　㈠被告曾於104年至105年間前往國鼎牙醫就診，並由告訴人就
    被告齟齒之部分進行治療；於106年8月30日晚間7時許，被
    告帶女友蘇筱茹至國鼎牙醫就診後，於如附表所示之時間，
    以其臉書暱稱「蔡竣竣」之帳號，在國鼎牙醫之臉書頁面評
    論區，發表如附表所示內容之言論等情，業據被告自承不諱
    ，核與證人即告訴人於原審審理中之證述情節相符（見原審
    卷第107至110頁），並有醫療機構開業執照、牙醫師執照、
    臉書頁面擷圖、被告於國鼎牙醫之病歷資料，以及衛生福利
    部中央健康保險署106 年12月4 日健保醫字第1060065699號
    函檢附之保險對象門診申報紀錄明細表等件附卷可稽（見10
    6 年度他字第7170號偵查卷第9至11、14至15、17至22、42
    至47頁），是此部分之事實，首堪認定。
　㈡被告固有發表如附表所示之言論，然被告該等言論是否構成
    刑法第310條第2項之加重誹謗罪，茲分述如下：
　⒈觀諸被告於國鼎牙醫之病歷紀錄可知，被告於104年8月19日
    就「右上第二大臼齒（編號17號）、左下第一大臼齒（編號
    36號）、右下第一大臼齒（編號46號）」進行補牙；於同年
    8月25日則進行「牙周疾病控制基本處置、牙結石清除-全口
    」之治療；於同年9月2日則係針對「左下第一大臼齒（編號
    36號）、左下第二大臼齒（編號37號）、右下第一大臼齒（
    編號46號）、右上第一大臼齒（編號16號）、左上第一大臼
    齒（編號26號）、左上第二大臼齒（編號27號）」進行補牙
    ；於105年1月4日就「右下第二大臼齒（編號47號）」進行
    補牙等情，此有前揭病歷記錄在卷可參（見前揭偵查卷第17
    至22頁），足見被告確曾於國鼎牙醫就齟齒進行治療、補牙
    ，且於104年8月19日、同年9月2日，均有就「左下第一大臼
    齒（編號36號）」、「右下第一大臼齒（編號46號）」2 顆
    牙齒進行補牙之情事。
　⒉又證人即告訴人於原審審理時證稱：被告在104年8月19日、
    同年9月2日及105年1月4日，有在國鼎牙醫進行蛀牙填補，
    另於104年8月25日有進行洗牙，是有就同一顆牙齒進行診療
    之狀況，又補牙時，會先把有細菌的部分清除掉，再補上去
    等語（見原審卷第108至111頁）。是告訴人明確證述被告於
    國鼎牙醫就診時，確曾就同一顆牙齒進行診療，且於補牙時
    ，會將牙齒有細菌之部分先予清除再填補。
　⒊而被告於106年8月14日前往維登牙醫診所（址設桃園市○○區○
    ○街000號1樓）進行「後牙複合樹脂充填」即補牙之診療乙
    節，有衛生福利部中央健康保險署107年8月24日健保桃字第
    1073012651號函檢附保險對象門診醫令明細清單附卷可憑（
    見107年度調偵字第644號偵查卷第21至22頁），足認被告於
    105年1月4日於國鼎牙醫補牙後，於106年8月間仍有前往其
    他牙醫診所進行補牙之事實。
　⒋綜上，被告於104年8月19日、同年9月2日，既曾在國鼎牙醫
    就「左下第一大臼齒（編號36號）」、「右下第一大臼齒（
    編號46號）」2顆牙齒均接受補牙，並於106年8月間，再度
    前往其餘牙醫診所進行補牙，則被告辯稱：伊曾在國鼎牙醫
    就同一顆牙齒補過牙，後來又掉了，伊才去其他家再補牙等
    語，非屬無稽。而依告訴人前揭之證述，輔以社會一般人於
    牙醫就診之經驗觀察，牙醫師於補牙時，多先以機器磨去牙
    齒上蛀牙部分，再就磨去之處以樹脂或銀粉等材料進行填補
    ，補牙時勢必會使牙齒產生一定程度凹洞後，再予以填補，
    則被告辯稱留言「越補越大洞」、「補的時候被醫生給挖大
    的」，是因為同一顆牙有再補過，補的時候都會先挖掉再補
    充等語，亦非無所據。
　⒌被告既曾於國鼎牙醫就同顆牙齒進行補牙，嗣後亦前往其他
    牙醫診所進行補牙，則其為如附表所示之言論，尚非毫無根
    據、自行撰述，且自其前後語句綜合以觀，被告所述仍係本
    於其主觀確信而為，就其傳述之事項，亦非僅涉及私德而屬
    與公共利益有關之事項，堪認被告有相當理由確信其為真實
    ，即被告主觀上有確信「所指摘或傳述之事為真實」之認識
    ，應屬欠缺故意。
　㈢告訴代理人固於偵查中指訴104年8月19日、同年9月2日就編
    號36號、46號之牙齒是屬同一療程補牙，並非重複等語（見
    他字卷第52頁反面），並無同一顆牙齒重複補牙之情事。惟
    被告於104年8月19日、同年9月2日，在國鼎牙醫就「左下第
    一大臼齒（編號36號）」、「右下第一大臼齒（編號46號）
    」2顆牙齒均接受補牙，業如前述，衡以被告並非對牙科專
    業熟知之人，其主觀上認知上於國鼎牙醫有重複補一顆牙齒
    乙節，尚難認被告係出於惡意，自難逕為被告不利之認定。
　㈣至證人即告訴人雖於原審證稱：伊沒叫被告抽神經做假牙等
    語（見原審卷第109頁），惟被告已供稱確有此事，護士亦
    曾要其去挑選假牙鋼釘及假牙之材質等語，參以告訴人於原
    審時尚證稱：（依被告的診療紀錄看起來，他在104年8月、
    9月以及105年1月間都有去你的醫院診所治療蛀牙，所以當
    時被告的蛀牙情況是算嚴重的嗎？）這我就忘記了，因為是
    那麼久以前的事情了、 (這個診療紀錄只看得出來被告有治
    療過蛀牙，但是他當時蛀牙的情況是看不出來的？就是他實
    際上的嚴重程度達到多深或是什麼樣的情況，是無法從這個
    診療紀錄上看出來的？)是等語（見原審卷第111至112頁）
    ，告訴人既對於被告在國鼎牙醫治療齲齒之狀況以不復記憶
    ，何以確信並無對被告建議抽神經、做假牙等情，則於卷內
    別無其餘證據可資佐證核實之情形下，即無從逕以告訴人前
    開證述，遽認被告所辯係屬虛妄，而為其不利之判斷。
　㈤綜上所述，被告如附表所示之留言內容，多係再闡述其就診
    之經驗與感受，就其傳述之事項，亦非僅涉及私德而屬與公
    共利益有關之事項，堪認被告有相當理由確信其為真實，即
    被告主觀上有確信「所指摘或傳述之事為真實」之認識，應
    屬欠缺故意，不能以誹謗罪之刑責相繩。至被告於事實之陳
    述，含有意見評論之表達（即「我他X媽」一顆好好的牙齒
    給你越補越大洞，最後跟我講要做假牙、跟我遇到狀況一樣
    ，補了一直掉，也一直叫我抽神經做假牙，其他家捕一次就
    不會掉，「差勁」），然被告係基於多次為齲齒診療後仍未
    獲改善，因而提出之意見及評論，縱其批評內容足令告訴人
    感到不快或影響其名譽，內容尚未逾越合理評論原則之範疇
    ，仍屬憲法所保障言論自由之範疇，難認被告有何誹謗故意
    。本件依公訴人所提出之證據，均不足以證明被告確有公訴
    意旨所指之加重誹謗犯行，此外，復查無其他積極證據，足
    資證明被告確有公訴人所指上開犯行，本件不能證明被告犯
    罪，依法應為被告無罪之諭知。原審基此依審理結果而為被
    告無罪之諭知，經核並無違誤，應予維持。
五、檢察官上訴意旨略以：被告係因106年女友前往就醫時之狀
    況不滿意，乃將陳年往事誇大謾罵；被告之言論完全係針對
    告訴人之人身攻擊，且以「我他X媽」此種用語描述告訴人
    行醫治療被告牙齒之情形，業已逾越憲法言論自由保障之目
    的，原審認事用法既有違誤，請撤銷原判決云云。惟被告如
    附表所示之留言內容，多係闡述其就診之經驗與感受，亦非
    僅涉及私德而屬與公共利益有關之事項，被告主觀上有確信
    「所指摘或傳述之事為真實」之認識，而其所為之意見評論
    之表達，內容亦未逾越合理評論原則之範疇，均難認被告有
    何誹謗故意，業如前述。檢察官猶執前詞指摘原判決證據取
    捨及認定不當，其上訴無理由，應予駁回。
據上論斷，應依刑事訴訟法第368條，判決如主文。
本案經檢察官林育駿提起公訴，檢察官錢明婉提起上訴，檢察官
孟玉梅到庭執行職務。
中　　華　　民　　國　　109 　年　　4 　　月　　15　　日
                  刑事第二十一庭審判長法　官  許宗和
                                      法　官  黃惠敏
                                      法　官  章曉文
以上正本證明與原本無異。
不得上訴。
                                      書記官  陳媖如
中　　華　　民　　國　　109 　年　　4 　　月　　20　　日
附表
編號     時間               發表內容              1        106 年8 月30日晚上8時許                   …我他X媽一顆好好的牙齒給你越補越大洞，最後跟我講要做假牙…                           2           106 年8 月31日上午8時2分許                            跟我遇到狀況一樣，補了一直掉，也一直叫我抽神經做假牙，其他家捕一次就不會掉，差勁         3           106 年8 月31日上午10時40分許                  我都覺得我的洞是在補的時候被醫生給挖大的，等被醫生挖到不能在大時，就要花大錢做假牙了